行  政  法  院  判  決                          八十八年度判字第三八七○號
    再 審原 告  有限責任南投縣竹山鎮瑞竹林業生產合作社
    代  表  人  甲○○
    訴訟代理人  張豐守律師
    再 審被 告  南投縣稅捐稽徵處
右當事人間因營業稅事件，再審原告對本院中華民國八十七年五月二十八日八十七年
度判字第九八八號判決提起再審之訴。本院判決如左︰
    主  文
再審之訴駁回。
    事  實
緣再審原告於民國八十年四月至八十二年間，以辦理桂竹共同運銷名義向非社員、廠
商購買桂竹加工後出售，銷售額計新台幣（下同）二○、五五六、五九六元，逃漏營
業稅一、○二七、八三○元，為法務部調查局南投縣調查站查獲，移經再審被告審理
違章成立，除發單補徵營業稅一、○二七、八三○元外，另就漏稅罰部分，按所漏稅
額科處七倍之罰鍰計七、一九四、八○○元（計至百元止），行為罰部分，未依規定
給與他人憑證按查明認定總額科處百分之五罰鍰計一、○二七、八二九元，合計罰鍰
八、二二二、六二九元。再審原告不服，申經復查結果，再審被告復查決定將其未依
規定給與他人憑證科處罰鍰一、○二七、八二九元部分，准予撤銷，其餘未獲變更。
再審原告仍不服，提起訴願，經遭駁回，乃提再訴願，經財政部八十五年十月二十一
日台財訴第000000000號再訴願決定以本件依行為時營業稅法科處罰鍰部分
，有由再審被告依新增訂稅捐稽徵法第四十八條之三規定，適用八十四年八月二日修
正公布（同年九月一日施行）營業稅法第五十一條之規定重行審酌之必要，將訴願決
定及原處分關於違反營業稅法科處罰鍰部分均撤銷，由再審被告另為處分，其餘再訴
願駁回。嗣再審被告以八十五年十二月三十一日投稅法字第五五二五九號重為復查決
定，改按所漏稅額裁處三倍之罰鍰計三、○八三、四○○元（補徵營業稅部分則另經
本院八十五年度判字第三二七四號判決駁回確定在案）。再審原告循序起訴，為本院
八十七年判字第九八八號判決駁回，乃以該判決有行政訴訟法第二十八條第一款之再
審情形為由，對之提起再審之訴。茲摘兩造訴辯意旨如次：
再審原告起訴意旨略謂：一、按「違章漏稅案件之審理，應從證據認定其事實，倘不
能確實證明其有違章事實之存在，其處分不能認為合法。」（鈞院三十九年度判字第
二號判例），又「處理違章案件，對違章人有利及不利之事證，應一律注意，違章人
請求有利於己之查證，稽徵機關非有不能查證之原因，不得拒絕。又違章人於行政爭
訟程序外，雖經自白，其後如有爭執，仍應調查其他必要之證據，以察是否與事實相
符。苟無法證明其與事實相符，自不得採為判斷事實之依據」（鈞院七十五年判字第
一六九五號判決）。再審被告認定再審原告假借社員名義，向非社員、廠商購買桂竹
材加工出售，係以再審原告之前代表人王寶欽之談話筆錄及經理陳聰慶、業務股長高
貞雄等共同核算具名之「向非社員農民購買桂竹金額統計表」為其依據。惟再審原告
於本件行政爭訟程序中一再爭執：「再審原告所假借之社員為何人﹖」、「有無經過
該等人之同意﹖」、「陳慶聰等人所列之向非社員農民購買桂竹金額統計表中之數據
是否屬實﹖」、「再審被告是否有向非社員及被假借明義之社員查詢過實情﹖」等等
，然再審被告、訴願及再訴願機關均未就各該爭執再為詳細調查。此攸關再審原告在
調查機關之自白是否與事實相符，而再審被告及訴願、再訴願機關遽依再審原告之前
代表人及經理之筆錄即認定再審原告有漏稅行為，尚嫌率斷。原判決顯有違背鈞院上
述三十九年度判字第二號判例及七十五年度判字第一六九五號判決。二、次按「農民
或農民團體辦理共同供銷、運銷、直接供應工廠或出口外銷者，視同批發市場第一次
交易，免徵印花稅及營業稅」、「農民或農民團體辦理農產品共同運銷、出售，其農
產品免徵營業稅及印花稅」農業發展條例第三十四條、農產品市場交易法第十一條分
別定有明文。依其文義解釋，農民團體辦理農產品共同運銷、出售，其貨源凡係農民
直接生產者，即符合共同運銷之範圍，並未規定須具有農會會員身分之農民所生產供
應者為限。而行政院農會委員會七十八年十二月十一日農輔字第八一五三六四七Ａ號
函雖指示：「．．．如貨源來自農會之會員，尚可認為屬於共同運銷．．．」，但據
台灣省政府農林廳八十年五月十四日八十農銷字第四○八七六號函轉行政院農業委員
會八十年五月十日農輔字第○一一九五二九Ａ號函釋復台灣省稅務局：「．．．本
會七十八年十二月十一日農輔字第八一五三六四七Ａ號函所稱『．．．貨源均來自農
會之會員，尚可認為屬於共同運銷．．．』，並未就貨源作範圍之界定，故不可據以
認定貨源非來自農會會員者，即非屬共同運銷。」由上述行政院農業會員會之函釋可
知共同運銷之認定重點，乃在於貨源是否由農民直接生產所供應，農會本身是否為不
負盈虧責任而運銷之，而並非以是否為農會會員所供貨為認定之標準。又農產品市場
交易法第三條第三款規定：農民之定義為直接從事農產品生產之自然人。同法第七條
規定：除農民團體外，農民亦得自行辦理共同運銷。同法第八條第三項規定：農民團
體辦理共同運銷時，得與其會員、社員、場員及農產品批發市場間，以契約生產或契
約供應方式為之。而依其施行細則第五條規定：「農民團體．．．辦理共同運銷，其
貨源以屬於農民直接生產者為限。」亦非以其會員或其共同生活戶所生產供應為限。
再審原告為農民團體，依農產品市場交易法第七條規定得辦理共同運銷。再審被告認
定再審原告向非農民之廠商購買桂竹再加工出售，是否屬實非無疑義，已如前述。退
步言之，縱認再審原告確有向非農民之廠商進貨，然再審原告是否有與廠商訂立共同
運銷契約，而收集桂竹再加以加工出售，而不負盈虧之責﹖再審被告並未對此詳為調
查。如有共同運銷契約，則依前揭說明，應認為其屬於共同運銷而免徵營業稅，不因
其貨源非來自會員或其共同生活戶而有差別。再審被告及原判決對於此項事實並未審
酌，逕以廠商非農民而認不符共同運銷之規定，無農業發展條例第三十四條、農產品
市場交易法第十一條免稅規定之適用，適用法規顯有錯誤。三、稅捐稽徵法第四十八
條之一第一項規定：納稅義務人自動向稅捐稽徵機關補報並補繳所漏稅款者，凡屬未
經檢舉、未經稽徵機關或財政部指定之調查人員進行調查之逃漏稅案件，一律免罰。
其立法意旨在於鼓勵自新，特規定各稅法有關漏報、短報之處罰一律免除，但本條款
並未規定補繳之時間。本件「檢舉人」為林長木、范仁山、蔡松林三人，此三人同時
為再審原告之理事，由社員代表大會選任，對外代表再審原告，所為行為之效力及於
合作社全體，應視為再審原告之本身行為，即渠等自動向調查局陳報漏稅行為，應認
為係再審原告本身之行為，依稅捐稽徵法第四十八條之一第一項規定，自屬免罰範圍
。至於補繳稅款之金額，於主管稅捐機關未核定之前，再審原告不知應補繳金額若干
，而且補繳時間，法無規定，再審原告亦已在原判決後依通知補繳完畢，本件既是再
審原告自行向調查站陳報，且已補繳完畢，再審被告及原判決認為不適用稅捐稽徵法
第四十八條之一之規定，適用法則亦有違法。四、又與本件相同案例，鈞院前以八十
三年度判字第一三八四號判決認為再審有理由，而撤銷原處分，但本件卻異其結論，
難招信服。五、綜上所述，請求廢棄原判決並撤銷原處分及一再訴願決定等語。
再審被告答辯意旨略謂：一、按「納稅義務人違反本法或稅法之規定，適用裁處時之
法律，但裁處前之法律有利於納稅義務人者，適用最有利於納稅義務人之法律。」為
八十五年七月三十日增訂公布之稅捐稽徵法第四十八條之三所明定。又「「在中華民
國境內銷售貨物或勞務及進口貨物，均應依本法規定課徵營業稅。」、「將貨物之所
有權轉讓他人，以取得代價者，為銷售貨物。」分別為營業稅法第一條及第三條第一
項所明定。而「納稅義務人，有左列情形之一者，除追繳稅款外，按所漏稅額處一倍
至十倍罰鍰,並得停止其營業：一．．．七其他漏稅事實者。」八十四年八月二日修
正公布之營業稅法第五十一條第七款定有明文。再按「本條例用辭定義如左．．．。
三、農民，指直接從事農業生產之自然人。」及「農民或農民團體辦理共同供銷、運
銷，直接供應工廠或出口外銷者，視同批發市場第一次交易，免徵印花稅及營業稅。
」分別為農業發展條例第三條第九款及第三十四條所明定。復按「．．．前項共同運
銷，農民團農與其會員、社員、場員及農產品批發市場間，得以契約生產或契約供應
方式行之。」及「農民團體依本法第七條第一項辦理共同運銷，其貨源以屬於農民直
接生產者為限。」分別為農產品市場交易法第八條第三項及同法施行細則第五條所明
定。又「南投縣○○等三家林業生產合作社，統經貴廳查係屬農業發展條例第三條第
九款規定之農民團體，其代社員出售林產物與非社員，如係辦理共同運銷、供銷，直
接供應工廠或出口外銷者，可依農業發展條例第三十四條或農產品市場交易法第二十
四條規定免徵營業稅。」亦經財政部七十五年四月二十五日台財稅第七五四三四六四
號函釋有案。二、另合作社得免徵營業稅，固為合作社法第七條所明定；惟必須係社
員依其社員身分於相關法令限制之範圍內活動，始與合作社法規定免徵營業稅之要件
相符。且農民團體辦理共同運銷之對象，限於會員、社員、場員間。首揭農產品市場
交易法第八條第三項亦規定甚明。本案再審原告假借社員名義向非社員、廠商進貨，
且從事加工轉售，其經營型態與合作社法及首揭農產品市場交易法之免稅規定，暨行
政院農業委員會八十二年十二月二十三日八二農輔字第二一六四四○九Ａ號函釋，須
農民將其直接生產之農產品「委由」農民團體代為共同運銷，始符合農產品市場交易
法施行細則第五條規定之意旨不符，不屬前揭農業發展條例第三十四條免徵營業稅範
圍，再審被告依法論處，要屬有據。又查本件檢舉人檢舉原告系爭違章情節，業經原
告之法定代理人王寶欽坦承不諱，並有扣案帳證、經再審原告認章及其法定代理人王
寶欽、經理陳聰慶、業務股長高貞雄簽名之「向非社員農民購買桂竹金額統計表」附
佐證，違章事實，要無爭議。至再審原告訴稱檢舉人為其理事，代表其主動陳報本
件漏稅行為，應認為再審原告自行補報漏稅之行為，依法應予免罰乙節，經查系爭違
章所漏稅款，再審原告並未在檢舉人檢舉前向再審被告補報並補繳，核與稅捐稽徵法
第四十八條之一規定免罰要件不符，所訴亦無足採。三、「官署之行政處分、經人民
依行政爭訟之手段請求救濟，而經受理訴願之官署，就實體上審查決定而告確定，或
經行政法院就實體上判決確定者，即兼有形式上及實質上之確定力。當事人對於同一
事項，既不得再行爭執，而為該處分之官署及其監督署，亦不能復予變更。」、「行
政訴訟法第二十四條規定，有民事訴訟法第四百九十六條所列各款情形之一者，當事
人對於本院判決，固得提起再審之訴，惟民事訴訟法第四百九十六條第一項第一款所
謂『適用法規顯有錯誤』，係指原判決所適用之法規與該案應適用之現行法規相違背
者，或與解釋判決有所牴觸者而言，至於法律上見解之歧異，再審原告對之縱有爭執
，要難謂為適用法規錯誤，而據為再審之理由。」鈞院四十五年第六十號及六十二年
第六一○號著有判例。查再審原告所執前揭事由，其前就補徵本稅一、○二七、八三
○元部分提起行政訴訟及本案系爭罰鍰行政訴訟時，均據以主張，業經鈞院八十五年
度判字第三二七四號判決及原判決論駁未予認採，又揆再審訴狀內容，係對獲案違章
事證及免罰規定之認定而為爭執，應屬法律上見解歧異之範圍，尚難謂為「適用法規
顯有錯誤」，然再審原告仍據為再審理由，續行爭訟，即與上開判例意旨未合，應無
可採。四、綜上所述，本件顯無再審理由，請求駁回再審之訴等語。
    理  由
按行政訴訟當事人對於本院判決提起再審之訴，必須該判決具有行政訴訟法第二十八
條所列各款情形之一者，始得為之，而該條第一款所謂適用法規顯有錯誤者，係指原
判決所適用之法規與該事件應適用之現行法規相違背或與解釋判例有所牴觸者而言。
至於法律上見解之歧異，再審原告對之縱有爭執，要難謂為適用法規錯誤，而據為再
審之理由，本院六十二年判字第六一○號著有判例。本件原判決駁回再審原告於前程
序之訴，係以：「按『在中華民國境內銷售貨物或勞務及進口貨物，均應依本法規定
課徵營業稅。』、『將貨物之所有權轉讓他人，以取得代價者，為銷售貨物。』及『
納稅義務人，有左列情形之一者，除追繳稅款外，按所漏稅額處一倍至十倍罰鍰，並
得停止其營業：一．．．七其他有漏稅事實者。』行為時營業稅法第一條、第三條第
一項及八十四年八月二日修正公布之營業稅法第五十一條第七款定有明文。次按『本
條例用辭定義如左．．．三農民，指直接從事農業生產之自然人。．．．。』、『農
民或農民團體辦理共同供銷、運銷，直接供應工廠或出口外銷者，同批發市場第一
次交易，免徵印花稅及營業稅。』、『．．．前項共同運銷，農民團體與其會員、社
員、場員及農產品批發市場間，得以契約生產或契約供應方式行之。．．．』及『農
民團體依本法第七條第一項辦理共同運銷，其貨源以屬於農民直接生產者為限。』分
別為農業發展條例第三條第九款、第三十四條及農產品市場交易法第八條第三項、同
法施行細則第五條所明定。又『南投縣○○等三家林業生產合作社，統經貴廳查係屬
農業發展條例第三條第九款規定之農民團體，其代社員出售林產物與非社員，如係辦
理共同運銷、供銷，直接供應工廠或出口外銷者，可依農業發展條例第三十四條或農
產品市場交易法第二十四條規定免徵營業稅。』經財政部七十五年四月二十五日台財
稅第七五四三四六四號函釋有案。查原告（即再審原告，下同）於八十年四月至八十
二年間假借社員名義，向非社員、廠商購買竹材加工出售，營業額分別為八十年一、
七八二、五六○元、八十一年一四、六七九、一九二元及八十二年四、○九四、八四
四元，合計二○、五五六、五九六元，逃漏營業稅一、○二七、八三○元，案經法務
部調查局南投縣調查站查獲，移經被告（即再審被告，下同）審理違章成立，被告初
查乃依行為時營業稅法第五十一條第三款：『短報或漏報銷售額者』之規定予以追繳
營業稅一、○二七、八三○元，另就漏稅罰部分，按所漏稅額科處七倍之罰鍰七、一
九四、八○○元。嗣經復查決定以依查得資料原告並未漏報銷售額，而係假借社員名
義登載向非社員所購入之竹材，出售時開立免稅銷售額發票，藉以逃漏營業稅，乃改
依同法第七款：『其他有漏稅事實者』之規定，補徵營業稅部分及漏稅罰部分均維持
原核定。原告不服，訴經財政部八十五年十月二十一日台財訴第000000000
號再訴願決定依行為時營業稅法科處罰鍰部分，有由被告依新增訂稅捐稽徵法第四十
八條之三規定，適用八十四年八月二日修正公布（同年九月一日施行）營業稅法第五
十一條之規定重行審酌之必要，將訴願決定及原處分關於違反營業稅法科處罰鍰部分
撤銷，著由被告另為處分，其餘再訴願駁回。案經被告以八十五年十二月三十一日投
稅法字第五五二五九號重為復查決定改按所漏稅額一、○二七、八三○元裁處三倍之
罰鍰三、○八三、四○○元（計至百元止）。原告訴稱伊向非社員竹農收集渠等直接
生產之桂竹加工出售，屬農產品市場交易法第十一條及同法施行細則第五條所規定之
共同運銷業務，惟原處分對於原告於八十年四月至八十二年十二月間所收購之桂竹材
，究竟各向廠商或竹農購買若干桂竹材之重要事實未依實證加以認定，猶有認定事實
不依證據之違法，且陳聰慶等人所列之『向非社員農民購買桂竹金額統計表』中之數
據，是否屬實﹖向『非社員』各購買若干﹖出售若干﹖銷售額若干﹖被告並未向『非
社員』查詢實情。次查本件檢舉人為林長木、范仁山及蔡松村為原告之理事，對外代
表原告，其所為之行為應為原告之行為，因此原告向調查局主動陳報有本件漏稅行
為，自應認為原告自行補報漏稅之行為，應依稅捐稽徵法第四十八條之一之規定，免
處罰鍰等情。查原告前揭違章行為，業據原告之法定代理人王寶欽於八十三年五月十
九日在緝獲單位承認無訛，有調查筆錄可證。並有經理陳聰慶、業務股長高貞雄等共
同核算具名之向非社員農民購買桂竹金額統計表及相關帳冊收據等資料附可資佐證
，原告謂原處分有認定事實不依證據之違法云云，不無誤會。次查合作社得免徵營業
稅，固為合作社法第七條所明定；惟必須係社員依其社員身分於相關法令限制之範圍
內活動，始與該規定要件相符。又農產品市場交易法第八條第三項規定，農民團體辦
理共同運銷之對象，亦限於會員、社員、場員間。本件原告假借社員名義向非社員進
貨，與合作社法及農產品市場交易法之免稅規定均不符。再農產品市場交易法施行細
則第五條規定，農民團體辦理共同運銷，其貨源以屬於農民直接生產者為限，又依農
業發展條例第三條第三款規定，農民係指直接生產之自然人。本件原告進貨之對象尚
包括非屬自然人，且從事轉售加工而非直接生產之廠商，顯與前揭條款所規定共同運
銷之要件不符，不得免徵營業稅。且本件原告假借社員名義向非社員進貨，其行為係
以不正當方法達成逃漏營業稅之目的，則被告依首揭規定追繳營業稅一、○二七、八
三○元（此部分業經本院八十五年度判字第三二七四號判決駁回原告之訴確定）及科
處罰鍰，尚無不合。至所稱其主動陳報應予免罰乙節，按『納稅義務人自動向稅捐稽
徵機關補報並補繳所漏稅款者，凡屬未經檢舉及未經稽徵機關或財政部指定之調查人
員進行調查之案件，左列之處罰一律免除．．．』為稅捐稽徵法第四十八條之一所規
定，原告並未在檢舉人檢舉前向稅捐稽徵機關補報並補繳所漏稅款，自不合首揭免罰
要件。綜上所述，原處分重為復查決定，改按所漏稅額裁處三倍罰鍰計三、○八三、
四○○元，核無違誤。」等語為得心證之理由，經核並無不合。又原判決認定再審原
告假借社員名義向非社員廠商進貨，係以不正當方法逃漏營業稅，而維持再審被告依
八十四年八月二日修正公布之營業稅法第五十一條第七款、農業發展條例第三條第三
款、農產品市場交易法第八條第三項及其施行細則等規定，對再審原告所為之罰鍰處
分，其適用法規，洵屬正確。另再審原告謂再審被告對「再審原告假借之社員為何人
﹖」、「有無經過該人之同意﹖」、「陳慶聰等人所列之向非社員農民購買桂竹金額
統計表中之數據是否屬實﹖」、「再審被告是否有向非社員及被假借明義之社員查詢
過實情﹖」等事實未為詳細調查，其認定事實違法。又再審原告所為係屬免徵營業稅
之共同運銷業務，且檢舉人林長木等為其理事，彼等自動向調查局陳報漏稅，符合稅
捐稽徵法第四十八條之一之免罰規定云云，俱屬摭拾前程序業經主張而為原判決摒棄
不採之陳詞，無再予審酌必要。又原判決認依前述農產品市場交法第八條第三項規定
，農民團體辦理共同運銷之對象，應限於會員、社員、場員間，再審原告對之縱有爭
執，僅係法律上見解之歧異，要難謂原判決適用法規錯誤。至再審原告所舉本院八十
三年度判字第一三八四號判決，並非判例，情節亦有不同，殊不能執為原判決用法有
誤之論據。綜上所述，原判決所適用之法規，與該事件應適用之現行法規並不相違背
，與解釋判例亦無所牴觸，要無適用法規錯誤之可言，再審原告以其適用法規顯有錯
誤，對之提起再審之訴為無理由，應予駁回。
據上論結，本件再審之訴為無理由，爰依行政訴訟法第三十三條ˋ民事訴訟法第五百
零二條第二項，判決如主文。
中    華    民    國     八十八      年     十一     月      十一       日
                    行 政 法 院 第 一 庭
                                審 判 長 評  事      黃  綠  星
                                         評  事      藍  獻  林
                                         評  事      黃  璽  君
                                         評  事      廖  宏  明
                                         評  事      鄭  忠  仁
右  正  本  證  明  與  原  本  無  異
                                         法院書記官  邱  彰  德
中    華    民    國     八十八      年     十一     月      十六       日
